【裁判字號】    89,上訴,1082
【裁判日期】    890125
【裁判案由】    組織犯罪防制條例等
【裁判全文】
臺灣高等法院刑事判決                          八十九年度上訴字第一八二號
    上  訴  人
    即  被  告  戊○○
                丙○○
                己○○
    右三人共同
    指定辯護人  本院甲○辯護人
右上訴人因違反組織犯罪防制條例等案件，不服臺灣基隆地方法院八十七年度訴字第
二四四號，中華民國八十九年一月二十五日第一審判決（起訴案號：臺灣基隆地方法
院檢察署八十七年度偵字第三五七號）提起上訴，本院判決如左：
    主  文
原判決關於恐嚇取財罪、妨害自由罪部分撤銷。
戊○○、丙○○、己○○無罪。
    理  由
一、公訴意旨略以：被告戊○○意圖為自己不法之所有，於民國八十六年一月初，在
    宜蘭縣宜蘭市○○街路二十一之一號住處，持二支手槍（因槍枝未扣案無法判斷
    是否制式、改造或玩具槍，亦無法判斷有無殺傷力）對於謝衛民（現更名為庚○○）揚言渠為老大，有數名手下，需錢主持賭場、養手下，致庚○○心生畏懼，
    不得已於八十六年九月十日，將新台幣（以下同）八十萬元匯入戊○○指定之蔡
    妻戴美玲合作金庫宜蘭支庫帳戶內。八十六年中，戊○○意圖為自己不法之所有
    ，向丁○○騙稱可在基隆、宜蘭等地仲介房屋予丁○○，使丁○○陷於錯誤，而
    與戊○○約定自備款五百萬元，其餘貸款之協議，丁○○自八十六年九月起陸續
    交付訂金、頭款、稅金共二百八十萬元予戊○○，但戊○○始終未有房屋過戶給
    丁○○，丁○○始知上當，不再付款（以上被訴詐欺取財部分業經原審判決無罪
    確定），詎戊○○仍不罷手，急欲找丁○○索取尚未詐得之金錢，因丁○○避不
    見面，戊○○於八十六年十月二十九日與丙○○、己○○基於共同犯意連絡，同
    至台北縣新店市庚○○公司（毀損部分未據告訴），要找庚○○帶路去找丁○○
    ，庚○○適不在場，渠三人竟動手砸毀該公司內桌椅，庚○○於八十六年十一月
    十五日找上戊○○理論，竟被戊○○、丙○○、己○○三人強押上車，剝奪庚○○之行動自由，翌日凌晨一時許，渠等一行四人在基隆市○○○路丁○○躲藏之
    地點找到丁○○，戊○○斯時持白色手槍一支（因槍枝未扣案無法判斷是制式、
    改造或玩具槍，亦無法判斷有無殺傷力）強押丁○○上車，並將車開往基隆市區
    、台北市區等處，最後在基隆市○○○路附近山上，戊○○對丁○○揚言「我們
    的事如何解決？我手下的年輕人快沒飯吃，拿錢出來處理，否則要你好看」等語
    ，使丁○○心生畏懼，不得已簽立面額二百五十萬元之本票一張交付戊○○後，
    戊○○取得本票後，始於同日凌晨四時許，讓丁○○離去，前後剝奪丁○○之行
    動自由達三小時，因八十六年十一月二十三日本票到期，丁○○未付款，戊○○
    、丙○○、己○○三人於同年十二月八日又要押丁○○索錢，丁○○風聞不敢與
    渠等見面，渠三人竟於同年十二月十日晚間九時許，同往台北縣汐止市○○○路
    一０八號二樓，欲向丁○○之父母索款，為警據報後查獲，因認被告戊○○、丙○○、己○○三人涉犯刑法第三百四十六條第一項恐嚇取財罪嫌、第三百零二條
    第一項剝奪他人行動自由罪嫌。
二、公訴人認被告戊○○、丙○○、己○○涉犯上開罪名，無非係以：被害人丁○○
    、庚○○之指訴，被告戊○○之妻戴美玲合作金庫宜蘭支庫存款簿一本，丁○○
    被迫簽立之本票一紙為其論據。
三、訊據被告戊○○、丙○○、己○○等三人堅決否認有強押庚○○上車之事，且庚○○所匯款八十萬元，其中六十萬元係丁○○委託伊買六間房屋，每間十萬元之
    訂金，另二十萬元是丁○○欠伊的款項，庚○○於八十六年七月間，確實以謝貴
    煌名義簽發付款人為礁溪鄉農會，金額分別為五十五萬元、五十萬元、三十萬元
    、二十萬元之支票四紙予被告，該四紙支票陸續跳票，前三張支票被告已交付他
    人，由庚○○與持票人處理，並已清償，另於八十六年九月間，庚○○與丁○○
    與被告戊○○商議，由被告負責尋找免付頭期款之房屋轉賣渠二人指定之人頭戶
    ，並且同意預付每棟十萬元之六棟訂金六十萬元，連同積欠二十萬元部分由庚○○一次支付，庚○○與丁○○二人是合夥股東，庚○○主持，丁○○是幕後。又
    被告戊○○辯稱伊與庚○○同車到基隆市○○○路找丁○○，丁○○自稱願開立
    本票保證清償欠款，故在台北市南港區附近之車行買本票，後來回到基隆市○○○路上開立面額二百五十萬元之本票一張，該二百五十萬元係包括仲介成交三間
    房屋之仲介費一百二十萬元，另一百七十萬元是丁○○買賣房屋違約及借票跳票
    之損失賠償，是丁○○自己同意之數額，為警查獲日原係與丁○○約好要去取款
    ，並無剝奪行動自由及脅迫丁○○簽立本票之事，被告己○○、丙○○辯稱伊於
    八十六年十一月十五日係搭老闆戊○○之便車，並非與戊○○共同去向丁○○討
    債，且依證人乙○○證稱丁○○並無告知當晚外出發生何事，丁○○外出時有將
    門關上，並未聽見爭吵聲，回來後看起來也是好好的等語，顯見被害人所稱被告
    拿槍抵住他的胸部與事實不符各等語。
四、按犯罪事實應依證據認定之，無證據不得推定其犯罪事實，刑事訴訟法第一百五
    十四條定有明文。次按事實之認定，應憑證據，所謂證據，須適於為被告犯罪事
    實之證明者，始得採為斷罪資料，如未能發現相當證據，或證據不足以證明，自
    不能以推測或擬制之方法，為裁判基礎；又認定不利於被告之事實，須依積極證
    據，苟積極證據不足為不利於被告事實之認定時，即應為有利於被告之認定，更
    不必有何有利之證據（最高法院四十年台上字第八六號、三十年上字第八一六號
    判例參照）。經查：
（一）庚○○於警訊時雖陳稱「因為他自稱是老大又有數名手下，並曾亮槍恐嚇我們
      ，因需要錢主持賭場，開錢莊，養手下，我們害怕遭受不測，不得已才匯錢給
      戊○○指定之帳戶（參警訊卷第十九頁），是以庚○○於八十六年九月十日有
      匯款八十萬元至被告戊○○妻子戴美玲開立於合作金庫0000000000
      000帳戶內，此有活期儲蓄存款存摺一本附於偵查卷可按（參偵查卷第二十
      三頁），惟：
    I、庚○○於八十六年七月間，確實以謝貴煌之名義簽發付款人為礁溪鄉農會，
        金額分別為五十五萬元、五十萬元、三十萬元、二十萬元之支票四紙予被告
        戊○○，該四紙支票經陸續跳票，前三張支票被告已交付予他人，由庚○○
        與持票人處理，並均已清償，另於八十六年九月間，庚○○與丁○○與被告
        戊○○商議，由被告負責尋找免付頭期款之房屋轉賣渠二人指定之人頭戶，
        並且同意預付每棟十萬元之六棟訂金六十萬元，連同積欠二十萬元部分，由
        庚○○一次支付等情，業據證人謝貴煌於原審證稱「我有借一本空白支票給
        庚○○，至於他做什麼我不知道，我借給他礁溪農會之票」（參原審卷第一
        百八十八頁），核與被害人庚○○稱「匯款八十萬元是要先付仲介費和代書
        費用」（參原審卷第三百四十四頁）「匯款八十萬元係房子之訂金，前後匯
        入及現金約三百萬元…」（參原審卷第三十六頁）等語相符，並有支票影本
        及礁溪鄉農會函文各一紙在卷可按（參原審卷第二百二十三頁、第二百二十
        四頁）。
    II、再被告確實將六棟房屋交付給庚○○及丁○○指定之第三人，其中ａ、宜蘭
        縣宜蘭市○○路七四之三五號房屋，坐落宜蘭市○○段八二三地號，於八十
        六年八月二十二日登記為謝學良所有，宜蘭縣宜蘭市○○路七四之二九號房
        屋。ｂ、坐落宜蘭市○○段八二三地號，於八十六年八月十九日登記為謝貴
        煌所有，ｃ、宜蘭縣宜蘭市○○路○段一０二巷六號五樓房屋，坐落宜蘭市
        ○○○段金結小段二六之四地號，於八十六年十月二十七日登記為謝素燕所
        有。ｄ、宜蘭縣礁溪鄉○○○路九六之十一號房屋（坐落宜蘭縣礁溪鄉○○○段十六結小段二一八之三地號），於八十六年九月二十三日訂定買賣契約
        ，因買方未繳納契稅而未成交，業據證人即土地登記代理人石志忠證述在卷
        （八十七年七月二十四日訊問筆錄），並有不動產買賣契約書一份附卷可稽
        。ｅ、宜蘭縣五結鄉○○路一一七號房屋，於八十六年十月二十七日訂定買
        賣契約，亦因未繳納契稅而未完成所有權移轉登記，有宜蘭縣五結鄉公所八
        十八年六月二十四日八八五鄉財字第六八０五號函一份附卷可稽。ｆ、坐落
        基隆市安樂區○○○段０５９１─００００號、０５９１─００００號土地
        及其建物中和路一六八巷十弄三十七號登記在謝千葳（更名前為謝麗月）名
        下，此業據證人謝學良於原審證稱「直到地價稅來了，我才知道登記在我名
        下的宜蘭縣新店段八二三號為庚○○所買，他曾提到要買房子給我，他說他
        開公司需要房子才登記我名下，至於房子向誰買，價金多少，何時登記我名
        下我均不知道，我亦沒有出過任何錢」（原審卷第一百六十八頁），謝貴煌
        於原審證稱「我曾拿我身分證影本之資料給庚○○，至於做什麼庚○○沒有
        說，之前堂哥庚○○應該有提過土地過戶之事，他說他公司要請司機要買車
        子需要房屋貸款，故這房子要借我名字來買，故建號七０八號之房子才登記
    在我名下」、謝素燕於原審證稱「庚○○要做生意，他借我名字來過戶，他
        因他信用破產，我在宜蘭家中交身分證影本給他，這房子實際上不是我買的
        ，向誰買、價格多少我不知道」（參原審卷第一百八十八頁、第一百八十七
        頁），謝千葳於原審證稱「建號二０九０、一七七二、一八八二是庚○○過
        戶在我名下，因庚○○生意要用，借我之名…由庚○○出錢，庚○○要我以
        電匯給戊○○當仲介費…我以現金匯入戴美玲帳戶最少三次，每次金額五萬
        、十萬均有」等語在卷。
    III、另證人黃正坤亦稱「我太太廖美月仲介戊○○、丁○○二間房子，蘇代書辦
        的」，廖美燕亦稱「有為庚○○找房子，一開始說要六間，後來有談成簽約
        的大約有四─五間」（參原審卷第三百五十五頁）等語，是以被告前開辯稱
        庚○○所匯款八十萬元，其中六十萬元係丁○○委託伊買六間房屋，每間十
        萬元之訂金，另二十萬元是丁○○欠伊的款項，即屬有據，被害人庚○○之
        指訴即與事實不相符，不得以其指訴即入被告戊○○於罪。
（二）就被害人丁○○簽立發票日八十六年十一月二十三日，到期日八十六年十一月
      十六日，金額二百五十萬元之本票部分，係因被害人丁○○與被告戊○○間，
      就上開仲介房屋之仲介費用及其他借款債務間所生之爭執，姑不論，該金額之
      真實債權為何，然彼此間確有如被告所抗辯之事實如下：
    I、被告戊○○辯稱伊向黃正坤借票予丁○○，票一張只能簽十九萬元，此業據
        證人黃正坤證稱「我有借了二十四張票給戊○○，每張票開十九萬元以下，
        是我太太當著戊○○、丁○○及我面前借的，我說借票不可讓我信用受損，
        但票卻沒讓它兌現，丁○○當初有答應如票退了，他會賠償我，有寫保證書
        擔保這件事，票是由丁○○借，戊○○作保證人，之前庚○○已先向我借了
        二十四張，庚○○和丁○○是合夥的，後來要求戊○○處理這些票，因為他
        是保證人」（參原審卷第二百十八頁）。
    II、再證人廖美燕證稱「有為庚○○、丁○○二人找房子，一開始說要六間，後
        來有談成簽約的大約有四至五間，每間仲介費四十萬元，這些房子登記在他
        們二人找來的人頭下…仲介費匯到戊○○的戶頭」等語，亦與被害人丁○○
        於原審證稱「一間四十萬元，六間二百四十萬元，及其他開銷才共給戊○○
        二百七十萬元或二百八十萬元」相符，查依上所述，被告既仲介成交之房屋
        有如前述，且被告借黃正坤之票予被害人丁○○、庚○○使用跳票後，被告
        因為係保證人，由其出面解決，亦如黃正坤所證，則被告辯稱該二百五十萬
        元係包括仲介成交三間房屋之仲介費一百二十萬元，另一百七十萬元是丁○○買賣房屋違約及借票跳票之損失賠償，是丁○○自己同意之數額，尚與常
        情無違。
    III、被害人丁○○雖稱「十一月十六日凌晨庚○○和被告三人有來找我，戊○○
        有拿白色手槍押我強迫上車…當時我和戊○○坐前面（被害人庚○○前開證
        稱伊坐在前面，與丁○○所稱不符，且被告戊○○亦稱丁○○坐在前面，是
        以庚○○所陳即屬誤記所致），戊○○開車，另外三人坐後面，戊○○在車
        上要我給他五百萬元，我害怕才簽本票給他…戊○○在車上有說我們的事要
        如何處理，我手下快沒飯吃，拿錢出來處理，沒有其他恐嚇的話，但他會我
        走到那裡就跟到那裡，因他是兄弟我害怕才在山上簽了二百五十萬元之本票
        一張給他，後來戊○○就放我離開」等語，惟查，ａ、苟被告目的係要被害
        人給五百萬元，其間並無任何折衝，何以於後來簽發二百五十萬元之本票，
        被害人所陳即有誇大之嫌。ｂ、庚○○先前稱「至基隆市○○○路有找到丁○○，我去敲門後，丁○○來開門，他們衝進去抓丁○○…戊○○恐嚇丁○○開了一張二百五十萬元之本票才放丁○○走」（參原審卷第三十七頁）與
        其之後稱「去時乙○○、丁○○都在，人很多，我退到門外去，所以不知道
        丁○○被押上車，但他們一下就出來了」（參原審第三百四十四頁），於本
        院稱丁○○簽發二百五十萬元的本票，是雙方談好的。丁○○先說要給二百
        五十萬元，然後才開車去買本票。當時戊○○沒有拿槍，我沒有看到戊○○
        有拿槍抵住丁○○的胸部等情，先後所陳已不相符，參以證人乙○○於原審
        稱「丁○○和我及我先生在家中看電視聊天，我聽到門外有人叫丁○○的名
        字，丁○○就出去應門，我在屋內不知屋外發生何事，來的人並沒有進來，
        我在屋內沒有聽到爭吵聲音，後來丁○○要離去時還回來把門關好…快天亮
        時，他回來之前有先打電話告知，電話中並沒有說什麼，回來後我問他發生
        何事，他說沒事」（參原審卷第三百六十四頁），於本院證稱丁○○只說與
朋友出去講事情…他回來沒有說被強迫簽發本票，看起來好好的…他回來後
        有進來一下子就出去又回來，家裡有傳真機可以影印等語，堪信被害人丁○○非受到被告等人之強迫始簽發本票，且被告等人亦無妨害其行動自由，純
        係因債務問題誇大指訴被告涉有犯行所致。
    Ⅳ、被告戊○○辯稱八十六年十一月十五日晚上是為了丁○○佣金問題庚○○告
        來找伊，因庚○○不能作主，所以渠等一起去基隆找丁○○，並未剝奪庚○○、丁○○之行動自由等情，此業依證人賴鳳山證稱「十一月（原審筆錄誤
        為一月）十五日當時我有在場，是庚○○到我寵物店找戊○○，談房間之事
        ，他們有說有笑…我看到戊○○及丙○○，是庚○○去找戊○○，後庚○○
        說要去找丁○○，庚○○也帶了一位他朋友偕戊○○、丙○○歡歡喜喜的出
        去，當時庚○○是自己開車來，他們沒有任何爭吵，他們待在我寵物店約有
        一小時，我沒有看到戊○○有強制庚○○之行動」（參原審第二百十九頁）
        ，核與庚○○證稱：「八十六年十一月十五日去找戊○○是談有關丁○○事
        情，並未被戊○○強迫上車，當時戊○○要我去，但我很累不想去而已，去
        時戊○○開車，我坐在右前方，丁○○坐在後座，另還有丙○○、己○○」
        等語（參原審卷第三百四十四頁），相互以觀，堪信庚○○並非受被告戊○○、丙○○、己○○三人強押上車，而剝奪庚○○之行動自由。
    Ⅴ、依上所述，查無其他積極證據足資認定被告等有檢察官所起訴之犯行，既不
        能證明被告犯罪，揆諸前揭說明，爰為無罪判決之諭知。
五、依上所陳，並無積極證據足資認定被告戊○○有恐嚇取財、被告三人有妨害自由
    之犯行，原審未予相互勾稽，竟為有罪之諭知，其認事用法既有誤會，被告上訴
    意旨否認犯罪即有理由，爰由本院撤銷，並為無罪之諭知。
據上論斷，應依刑事訴訟法第三百六十九條第一項前段、第三百六十四條、第三百零
一條第一項前段，判決如主文。
本案經檢察官沈世箴到庭執行職務。
中      華      民      國      九十      年     三     月     十三     日
                              臺灣高等法院刑事第二十一庭
                                  審判長法  官  葉  騰  瑞
                                        法  官  莊  明  彰
                                        法  官  黃  國  忠
右正本證明與原本無異。
如不服本判決應於收受送達後十日內向本院提出上訴書狀，其未敘述上訴之理由者並
得於提起上訴後十日內向本院補提理由書（均須按他造當事人之人數附繕本）。
                                        書記官  劉  貞  達
中      華      民      國      九十      年     三     月     十九     日


司法院資訊處製作；財團法人民間司法改革基金會備份。
